臺灣高等法院臺南分院刑事判決　　　　　九十一年度重上更(二)字第四八五號　Ｃ
　　　上　訴　人
　　　即　被　告　丙　○　○
　　　選任辯護人　許　雅　芬　律師
　　　上　訴　人
　　　即　被　告　丁　○　○
　　　上　訴　人
　　　即　被　告　戊　○　○
　　　右一被告
　　　選任辯護人　賴　鴻　鳴　律師
右上訴人因重利案件，不服臺灣臺南地方法院八十六年度訴字第一一三三號中華民國
八十六年九月二十四日第一審判決（起訴案號：臺灣臺南地方法院檢察署八十六年度
偵字第三四五三號），提起上訴，判決後經最高法院第二次發回更審，本院判決如左
：
      主      文
原判決關於丙○○、丁○○、戊○○部分撤銷。
丙○○、丁○○共同乘他人急迫、無經驗，貸以金錢，而取得與原本顯不相當之重利
為常業，丙○○處有期徒刑壹年，丁○○處有期徒刑柒月。
扣案之日記帳貳冊、利息收入簿陸冊均沒收。
戊○○部分公訴不受理。
      事      實
一、丙○○、丁○○二人於民國（下同）七十七年八月間，與其他不知情之股東共同
    出資，在臺南縣麻豆鎮關帝廟三十四號設立「長安小客車租賃有限公司」（以下
    簡稱長安租賃公司），惟丙○○不思正當經營小客車租賃業務，竟與丁○○、戊○○（業已死亡）、甲○○（已判決確定）基於共同之犯意聯絡，自七十八年三
    月間起迄八十三年六月間止，假借長安租賃公司名義，遂行經營俗稱「地下錢莊
    」之實，由丁○○、戊○○、甲○○於資金不足時負責調度金錢，丙○○則負責
    實際業務執行，並與上開出資者以每月利息三分朋分利益，丙○○另自七十八年
    間起以每月新台幣（下同）一萬七千五百元之代價，僱用甲○○擔任長安租賃公
    司會計，負責地下錢莊借款及記帳工作。丙○○四人即共同以乘人需錢急迫，或
    無一般民間借貸對於利息計算之經驗，貸以金錢，而取得與原本顯不相當之重利
    為營生之職業，其方式為向前去借款者，每貸款一萬元，以每十天為一期，收取
    三百元之重利（即月息九分，年息則為百分之一百零八），利息於貸款時預扣，
    借款人另需簽發同面額支票供作擔保，並先後貸款與乙○、黃傳益、莊登科、李
    大抱、王進文、李瑞能、李淑惠、李春風、許春木、何進財、尹興華、孫豐料、
    郭月霞、張鎮眾、周來福、沈志鴻、林舜靜及其他不詳姓名之人等多人，五年內
    獲利約四千餘萬元。嗣於八十六年一月二十四日，在上址為臺南縣調查站查獲，
    並扣得日記帳二冊、利息收入簿六冊。
二、案經法務部調查局臺南縣調查站移送臺灣臺南地方法院檢察署檢察官偵查起訴。
      理      由
甲、有罪部分：
一、訊據上訴人即被告丙○○雖承認有於右揭時地經營地下錢莊之事實，惟被告丙○○、丁○○均矢口否認有何常業重利之犯行，被告丙○○辯稱：其雖有借貸金錢
    之情事，但均係朋友間私下借貸，有時只收月息三分，並無收取重利情事；被告
    丁○○則辯稱：其僅係長安租賃公司之股東，不知丙○○有經營地下錢莊，其是
    有借錢給丙○○，但並未借錢給長安租賃公司云云。經查：
  (一)被告丙○○於調查、偵查及第一審初次審理時分別自承：「我於七十八年間因汽
    車租賃工作及洗車業利潤不多，為牟厚利，開始經營地下錢莊，惟因資金不足，
    於是邀集丁○○、戊○○、甲○○提供資金週轉，而金主則收取利息三分之一。
    」「長安租賃公司經營地下錢莊之股東有戊○○、丁○○及我，甲○○不是股東
    ，而是金主身份出錢給公司借予客戶，資金不足時會向戊○○、丁○○及甲○○
    調度。」「我貸放對象大多是熟人，借錢時另需開立與借款額度相同之支票，並
    按貸款日期天數預扣利息，若陌生人透過熟人來借貸，則該引介之熟人必須於質
    押之支票背書。」「借款人以每十日為一期，每期利息三分（即每月九分利）之
    利息，有些月息算三分。」「自七十八年起經營至八十三年間後，八十四年中因
    無資金，僅剩下催收舊帳。」「每月營業額約一千五百萬元，利息收入約五十至
    六十萬元，自七十八年至八十三年六月底共獲利約四千餘萬元。」（見調查卷第
    一頁至第二頁、偵查卷第二十四頁、第一審卷第三十二頁背面以下），而被告丁○○於第一審初次審理時亦自承：「我是長安租賃公司股東，丙○○向我借過錢
    ，借出的錢利息算九分，丙○○給我利息三分。」（見第一審卷第三十三頁）。
  (二)證人即擔任長安租賃公司及其地下錢莊之會計甲○○證稱：「長安租賃公司兼營
    地下錢莊，平日由丙○○在現場負責，我管帳及現金存提，股東我知道尚有丁○○等人。」「借錢時由客戶拿支票寫上借款金額，利息每十天三分利，借錢時先
    扣除利息，無法償還時每十天再補計利息一次，催收工作是由丙○○負責。」「
    丙○○有時會以每月三分利息向我調借資金。」「我擔任會計期間，公司每月均
    有六、七十萬元之利息，每年利息收入約在八百萬元左右，自七十八年起至八十
    三年中旬止，共計獲利四千五百萬元左右。」（見調查卷第五頁背面至第八頁、
    偵查卷第二十五頁、第一審卷第三十一頁背面以下、本院九十一年十一月十八日
    訊問筆錄第二頁以下）。另戊○○於調查時則陳稱：「我知道丙○○私下亦有經
    營地下錢莊，有關股權紅利分配，我確實分配過。」（見調查卷第十一頁）。
  (三)證人即借款人乙○證稱：「我借貸利息為月息九分，因我經營營造業，常需押標
    金，一時急需金錢周轉，當初不知道錢莊利息如此之高，一時失察而向長安租車
    公司借錢應急。」「我自七十八年至八十二年一共向丙○○借了一百多萬元，丙○○迄今本息合計要向我收取近一千萬元，丙○○及其合夥人戊○○曾於八十二
    年強迫我以我名下之土地麻豆鎮○○段二七六號（面積六十坪）提供渠等抵押，
    並設定一千六百萬元之抵押權」等語（見調查卷第十三頁背面至第十四頁、第一
    審卷第八十九頁）；證人即借款人莊登科則證稱：「我借貸利息為每月九分，借
    了十萬元，先扣了九千元利息，我是第一次借錢，不知道利息如此之高，一時輕
    率，並無經驗，借一次就怕了，不敢再借。」（見調查卷第二十二頁）；證人黃
    傳益亦證稱：「我是拿房屋所有權狀作抵押借錢，借貸利息為每月九分，我是第
    一次借錢，不知道利息如此之高，由於利息太貴，我不到一個月就歸還，當時因
    為被倒會急需用錢又無經驗，我向該錢莊借一次就怕了，不敢再借第二次。」等
    語（見調查卷第二十四頁、偵查卷第二十三頁）。此外，復有長安租賃公司經濟
    部公司執照等營業資料（見第一審卷第四十五頁至第五十頁）附卷可稽，另有日
    記帳二冊、利息收入簿六冊扣案可資佐證。
二、綜上可知：
  (一)雖被告二人於第一審第一次審理後翻異前詞，否認犯罪，然綜合分析研判被告二
    人案發後多次陳述，與上開證人證詞互核，其基本事實均為一致，足證被告丙○○確實經營地下錢莊，牟取重利，被告丁○○非但出資，亦參與地下錢莊之分紅
    ，被告丁○○辯以未借錢給長安租賃公司乙節，即不足採。另被告丙○○雖辯稱
    有時貸款僅收取月息三分，果其言為真，被告上開部分合法借貸仍無礙本件犯罪
    成立；另辯護意旨雖以利息收入簿節本對於乙○部分之記載（見第一審卷第四十
    二頁至第四十四頁），與證人乙○之證述不合，惟查上開記載僅載明收取多少利
    息金額，但究竟該利息之本金為何，並不可知，更難以此推算借款利率為何，故
    不得以上開簡略記載，遽認與多名證人互核一致之證人乙○之證述為不可採。
  (二)次查，被告以貸款每一萬元，每十天為一期，收取三百元之利息，依其利率計算
    ，其年利率高達百分之一百零八，較民法所定法定最高利率週年利率百分之二十
    ，遠逾五倍以上，每收一萬元，一年連同本金可獲得二萬零八百元，與一般銀行
    存款利息或民間合會利潤相比，明顯過高，辯護意旨雖以被告放款風險顯較當鋪
    業者為高，故其利息利率當屬合理為辯（見上更(一)卷第五十七頁），然按當鋪業
    者均係發有執照合法經營，並常受主管機關監督，始能依政府所核定之較高利率
    從事放款借貸，被告所營公司並非發有合法執照之當鋪業者，亦不受監督，與上
    開當鋪業者即不相同，自不得比附援引，是被告所收取利息，已較當地一般利率
    行情顯不相當。又上開借款證人，或因不知一般民間借貸利率為何，或因一時急
    迫需款孔急，致不得已始向被告借款而允以重利為酬等情，已如上述，且其等均
    證述借此一次後即不敢再借等語，甚有懼於重利壓迫而提前還款情形，足認被告
    二人均為乘其他借款人出於急迫或無經驗，始為借貸。另被告丙○○自承經營地
    下錢莊以五年營業期間，獲利約四千餘萬元等語，以其於短期內獲利之豐，可認
    係以此作為賴以營生之職業，應足論斷。
  (三)復據長安租賃公司章程所載，該公司股東計有丙○○、黃水岸、謝東（戊○○之
    父）、丁○○、鄭玉珍等五人出資，然據被告丙○○、丁○○、戊○○等於歷次
    審理時均供稱長安租賃公司實際出資者為伊三人，其餘之人係名義上的股東，未
    參與經營等情甚祥，再參酌前揭共同被告甲○○所供各情觀之，即無其他積極證
    據足資證明黃水岸、謝東有參與公司經營，故自難認黃水岸、謝東為共同正犯，
    併此敘明。
  (四)綜上，被告二人前開所辯均不足採，本件事證明確，被告二人犯行均堪認定，應
    予依法論科。
三、核被告丙○○、丁○○二人所為，係犯刑法第三百四十五條之罪（原審贅引刑法
    第三百四十四條），被告二人就上開犯行與已判決確定之共同被告甲○○有犯意
    聯絡及行為分擔，均應論以共同正犯。
四、公訴意旨另以：被告丙○○、丁○○、戊○○三人基於共同之犯意聯絡，自七十
    八年三月間起，三人共同出資在臺南縣麻豆鎮關帝廟三十四號長安租賃公司，經
    營俗稱之地下錢莊，乘吳德川急迫，貸以金錢，而取得與原本顯不相當之重利為
    營生之職業，其方式為以貸款每一萬元每十天收取三百元之重利，利息於貸款時
    預扣，因認被告等亦貸款與吳德川而取得重利等情。經查：起訴意旨並無任何證
    據證明被告等乘吳德川急迫，貸以金錢，而取得與原本顯不相當之重利，且查吳
    德川於調查中僅供證稱：「我於八十年間至麻豆鎮謝厝寮戊○○家中向其本人借
    款三十萬元或五十萬元，半年後清償，是朋友關係，沒算利息。」等語（見調查
    卷第二十五頁背面至第二十六頁、第一審卷第九十七頁），由此證言觀之，吳德
    川係至謝宅向戊○○借款，當與長安租賃公司無涉，自不能即認定吳德川係向以
    長安租賃公司名義之地下錢莊借款，且吳德川供述已不記得如何計算借款利息（
    見調查卷第二十六頁），而被告戊○○於本院審理時並稱與吳德川是朋友，沒有
    向吳德川拿利息等情，被告丙○○亦稱沒借錢給吳德川等語（見第一審卷第三十
    二頁背面），益徵被告等並未乘吳德川急迫，貸以金錢，而取得與原本顯不相當
    之重利，自難以吳德川調查中曾謂至被告戊○○宅取款等語，遽認定被告等此部
    分亦涉有前揭犯行，惟此部分公訴意旨認係前揭常業重利罪之部分行為，為裁判
    效力所及，自不另為無罪諭知，併此敘明。
五、原審據以論科，固非無見，然查：(1)被告等係以預扣利息之方式取得重利，此與
    重利之計算有關(2)收取利息與貸款當時當地之經濟狀況，有何特殊超額情形(3)被
    告等於行為時係違反公司不得經營登記範圍以外之業務之規定經營地下錢莊，係
    犯修正前公司法第十五條第三項之罪(4)貸款予吳德川部分，並無證據證明係向長
    安租賃公司貸款，亦無重利之任何證明，惟原審就上開部分或漏未審酌，或其認
    定與證據法則有違，即有判決不備理由之違誤。被告二人上訴意旨均否認犯罪，
    徒執陳詞，指摘原判決不當，雖無可取，然原判決關於被告丙○○、丁○○、戊○○部分既有可議，自應由本院將該部分撤銷改判。爰審酌被告丙○○、丁○○
    二人犯罪之動機、目的，以合法公司掩護非法地下錢莊經營之犯罪方法，所得利
    益逾四千餘萬元、犯罪後態度及本件由被告丙○○實際經營，被告丁○○僅基於
    輔助提供資金之地位參與經營等一切情狀，本院認被告丙○○量處有期徒刑壹年
    ，丁○○處有期徒刑柒月為適當。扣案日記帳二冊、利息收入簿六冊係被告等所
    有，係供被告犯罪所用之物，依法併宣告沒收。
乙、公訴不受理部分：
一、公訴意旨略以：被告戊○○與丙○○、丁○○三人基於共同之犯意聯絡，自七十
    八年三月間起，三人共同出資在臺南縣麻豆鎮關帝廟三十四號長安租賃公司，經
    營俗稱之地下錢莊，以乘人急迫，貸以金錢，而取得與原本顯不相當之重利為營
    生之職業，其方式為，向前去借款者，以貸款新臺幣每一萬元每十天收取三百元
    之重利（利息於貸款時預扣），共同以此為常業。丙○○、丁○○、戊○○先後
    貸款與乙○、黃水福、黃傳益、莊登科、李大抱、王進文、李瑞能、李淑惠、李
    春風、許春木、何進財、尹興華、孫豐料、郭月霞、張鎮眾、周來福、沈志鴻、
    林舜靜及其他不詳姓名之人等多人，迄八十三年六月間止。嗣於八十六年一月二
    十四日，在上址為臺南縣調查站查獲，並扣得日記帳二冊、利息收入簿六冊，因
    認被告戊○○涉犯共同常業重利罪等情。
二、按被告死亡者，應諭知不受理之判決；又不受理之判決得不經言詞辯論為之，刑
    事訴訟法第三百零三條第五款、第三百零七條分別定有明文。經查被告戊○○已
    於九十一年十月二十七日死亡，有臺南縣麻豆鎮戶政事務所於九十一年十一月二
    十九日以南縣麻戶謄字第(甲)○一八二七四號所製發之戶籍謄本一份可稽，爰就被
    告戊○○部分，不經言詞辯論，逕為不受理之判決。
據上論斷，應依刑事訴訟法第三百六十九條第一項前段、第三百六十四條、第二百九
十九條第一項前段、第三百零三條第五款、第三百零七條，刑法第二十八條、第三百
四十五條、第三十八條第一項第二款、罰金罰鍰提高標準條例第一條前段，判決如主
文。
本案經檢察官楊治宇到庭執行職務。
中    華    民    國      九十一      年      十二      月    十一      日
                                  臺灣高等法院臺南分院刑事第六庭
                                      審判長法官  楊    明    章
                                            法官  戴    勝    利
                                            法官  顏    基    典
右正本證明與原本無異。
如不服本判決，應於判決送達後十日內向本院提出上訴狀，其未敘述理由者並應於提
出上訴狀後十日內向本院補提理由書（應附繕本)。
                                      法院書記官  呂    嘉    文
中    華    民    國      九十一      年      十二      月    十二      日
附錄法條：
刑法第三百四十四條：乘他人急迫、輕率或無經驗，貸以金錢或其他物品，而取得與
                    原本顯不相當之重利者，處一年以下有期徒刑、拘役或科或併
                    科一千元以下罰金。
刑法第三百四十五條：以犯前條之罪為常業者，處五年以下有期徒刑、得併科三千元
                    以下罰金。
